【裁判字號】    92,上易,1624
【裁判日期】    920718
【裁判案由】    詐欺
【裁判全文】
臺灣高等法院刑事判決                          九十二年度上易字第一六二四號
    上  訴  人  台灣板橋地方法院檢察署檢察官
    被      告  己○○
    被      告  庚○○
右上訴人因被告詐欺案件，不服臺灣板橋地方法院九十一年度易字第四三一號，中華
民國九十二年四月十四日第一審判決（起訴案號：臺灣板橋地方法院檢察署八十八年
度偵字第九四七四號），提起上訴，本院判決如左：
    主  文
上訴駁回。
    事  實
一、庚○○與己○○夫妻在桃園縣桃園市內共同經營達儀實業有限公司（下稱達儀公
    司），明知其二人與達儀公司均無清償能力，竟基於意圖為自己不法所有之概括
    犯意聯絡，持其與名石窯業有限公司（以下簡稱為名窯公司）、永石企業有限公
    司（以下簡稱為永石公司）、陶瑩實業有限公司（以下簡稱為陶瑩公司）、高笠
    股份有限公司（以下簡稱為高笠公司）等互相交換之票據，向下列出借人佯稱其
    事業小有規模，該等票據為給付貨款之客票支票，出借人等必定可以所持支票清
    償借款，並願支付每月二分之利息云云，致各出借人均陷於錯誤，而交與款項，
    其詳述如下：
    （一）庚○○與己○○自民國八十六年十二月間起至八十七年四月間止，在桃園
          縣大溪鎮內，多次向戊○○借貸，共積欠約新台幣（下同）二百七十三萬
          七千九百二十元。
    （二）庚○○與己○○自八十六年十月間起至八十七年四月十日止，連續在台北
          市○○○路○段十三巷十四號一樓，向丙○○與乙○○○夫妻多次借貸，
          共積欠二千零三十六萬八千一百三十四元。
    （三）庚○○與己○○於八十七年四月間，在桃園縣大溪鎮南興里四三之五六號
          甲○○辦公處所，向甲○○多次借貸，共積欠本息九百三十四萬四千元。
    （四）庚○○與己○○於八十七年三月初，在台北縣鶯歌鎮丁○○所服務之公司
          ，向丁○○佯稱其二人經營之公司欲擴充生產設備、償還國內信用狀需要
          資金，並以給付貨款之客票以及達儀公司之支票作為清償工具，向丁○○
          借貸二百六十八萬四千二百元。
    （五）又庚○○與己○○自八十六年六月間起至八十七年四月間止，在桃園縣內
          向以賴秀玉為代表人之永豐鎰實業有限公司（下稱永豐鎰公司）以交換支
          票票貼為由，致永豐鎰公司之人員陷於錯誤，簽發面額共計一千零十七萬
          七千一百二十元之支票，然庚○○與己○○竟取得永豐鎰公司之支票後即
          轉與他人票貼。
    嗣因庚○○與己○○交與上開各借款人及永豐鎰公司之支票，陸續跳票，嗣庚○○與己○○即逃匿無蹤，戊○○等人始悉受騙。
二、案經戊○○、丁○○、丙○○、乙○○○、甲○○、永豐鎰公司分別訴請臺灣台
    北地方法院檢察署、臺灣桃園地方法院檢察署、臺灣台中地方法院檢察署後，均
    呈請臺灣高等法院檢察署檢察長核轉臺灣板橋地方法院檢察署檢察官偵查起訴。
    理  由
一、本件訊據被告庚○○、己○○固坦承有於上開時地多次向告訴人丁○○、丙○○
    、乙○○○、甲○○借貸，而告訴人等所持有之支票確因退票未為兌現，並積欠
    告訴人丁○○、丙○○、乙○○○、甲○○等人如事實欄所示款項未為清償，確
    實有與永豐公司交換支票辦理票貼等情，惟被告二人否認有何詐欺犯行，並辯稱
    ：因所經營之達儀公司，係受理榮實業股份有限公司（下稱理榮公司）倒債三百
    多萬元，又受日立窯業股份有限公司（下稱日立公司）倒債一百八十八萬多元，
    始週轉不靈，並無詐欺各告訴人之意，向告訴人甲○○借貸現金以供公司週轉已
    長達十年，並均有支付月息二分之利息，剛開始不認識丙○○、乙○○○夫妻及
    戊○○，均是直接向甲○○借貸，於八十五年始經由甲○○介紹與丙○○夫妻直
    接借貸，向丁○○借貸亦達數年，亦有支付利息，均無任何施用詐術之行為，且
    於八十七年四月十七日停止營業後，即委請律師召開債權會議解決債務，並有與
    債權人為和解，且按期清償債務云云。
二、經查：
    １、被告二人一再陳稱與永豐鎰公司是換票辦理票貼，並無買賣行為等語，雖告
        訴人永豐鎰公司之代理人余國棟於偵查中陳稱：被告二人係以得出賣長石粉
        為由，而詐得永豐鎰公司之支票云云，然永豐鎰公司並未能提出被告二人與
        永豐鎰公司有何買賣憑證足資佐證，且告訴人永豐鎰公司於八十七年五月十
        八日刑事告訴狀稱：被告交予告訴人之支票，經告訴人屆期提示亦遭退票等
        語（附於臺灣板橋地方法院檢察署八十七年度偵字第一０三八七號卷內），
        足認被告二人供稱：係與永豐鎰公司以交換支票為票貼等語屬實，否則被告
        二人如係告訴人永豐鎰公司所稱之出賣人，焉有交付支票予告訴人永豐鎰公
        司之必要。
    ２、被告於八十七年三月確實持客票向告訴人戊○○親自借貸乙節，業據告訴人
        甲○○、戊○○指述綦詳，亦為被告己○○所不爭執，是被告辯稱伊未向戊○○借貸等言，無足可信。而被告如何以詐術向告訴人丙○○夫妻、甲○○
        、丁○○等借貸等情節，迭據告訴人於偵、審中指述歷歷：
        告訴人丙○○於偵查中陳述：「我們夫妻共同借款給被告夫妻，八十七年
          初他們持劉小駱等支票至我處借款其他借貸二千多萬元，他均持客票，表
          示為貨款，他表示他生意作得很大」（詳第九四七四號偵查卷第六十七頁
          背面第一行至第四行、第六十八頁第四行至第五行），並於原審審理時陳
          述「被告共欠我二千多萬元，我是因為甲○○的關係我才借款給被告他們
          的，借款當時被告他們說要生意要擴充，需要到印尼及越南去做生意，被
          告他們二個人都有去我家跟我借款，被告他們大部分都是拿客票跟我借款
          的，支票都是開三個月的期限，被告他們有說客票是做生意的貨款支票，
          說到時可以領款，借款當時被告他們都有說利息要多少給我。」（詳原審
          卷二第三四頁）。
        告訴人甲○○於原審陳稱：我是案發之前的七年前我就有借給被告款項的
          ，之前借款都是小額的款項，後來才越來愈多的，被告他們借款都說要做
          生意使用的，之前我借款給被告他們是純幫忙而已，後來被告他們拿房子
          給我抵押借款三百萬元，之後借款的金額才慢慢增多的，被告他們都是有
          拿客票跟我借款，被告他們有還款的話，我才又借給他錢，被告的支票都
          是跟別人借來的，被告當時跟我借款時，都說支票是生意上所得的支票，
          但是事發之後，我才知道支票都是被告借來的，八十六年到八十七年中間
          ，被告他們欠我共一千多萬元左右，但是有的支票已經給發票人拿走了，
          我現在手上的支票共有九百多萬元，被告他們都是說做生意要週轉，並說
          要買新的倉庫要錢週轉，被告他們跟我說他要買公司及買辦公室才要跟我
          借款，我也有去看他的公司及辦公室，所以後來我才借款給他們的。」（
          詳原審卷二第三二頁）。
        告訴人丁○○於原審陳述：「八十二年時我有借款給被告他們，後來有慢
          慢增加，後來八十六、七年時，被告他們說生意上要擴充及要買辦公大樓
          ，才借款比較大的金額，之前被告他們都是開公司的支票跟我借款，後來
          我跟他們是否可以拿客票給我週轉，我是跟他們說拿他們公司的支票我比
          較沒有保障，後來支票有一張是客票，當時被告他們有說客票是客戶的貨
          款支票，後來被告給我的支票都跳票了，後來這張客票部分，該公司有拿
          錢跟我交換支票回去，被告他們之前說國外付款需要資金週轉，借款客票
          是七十幾萬，後來我才知道這張客票是跟公司互相交換的，後來開客票的
          公司拿票額的四成跟我換回支票。」
    ３、再被告二人所持調現之高笠公司為發票人之支票，其負責人吳毓璉於偵查中
        供稱：是名石窯業股份有限公司負責人高淑卿跟我們公司換票的，高淑卿拿
        達儀公司的票來換票等語（詳第一七七一Ｏ號偵查卷第三二頁及四二頁），
        另永石公司負責人劉小駱於偵查中供稱：是借票給被告庚○○等語（詳第二
        Ｏ五八一號偵查卷第十頁背面），顯見被告所持調現之支票，並非經由正常
        交易所取得之客票，而係藉由換票程序取得之支票，堪認被告二人向告訴人
        戊○○等人所稱：是客票要換現一節，顯為虛假之詞無誤。
    ４、被告二人共同經營展儀實業有限公司（以下簡稱展儀公司）八十四年之全年
        營業收入為七百九十六萬五千五百十七元、八十五年為一千五百六十七萬四
        千六百五十八元，八十六年為四千一百零四萬千八百八十元，而扣除成本後
        之所得額分別為四十七萬四千一百六十六元、九十三萬六千二百二十八元、
        二十四萬四千五百六十二元；達儀公司公司於八十三年全年營業收入為四千
        六百二十七萬六百八十五元、八十四年為三千四百零三萬九百七十六元、八
        十五年為一千七百五十萬六百二十四元，八十六年為二千三百八十六萬九千
        六百十八元，其所得額分別為七萬六千一百十六元、十萬五千四百九十元、
        負八萬三千九百四十六元、三萬三千七百三十七元，此有營利事業所得申報
        書一份在卷可參。而被告二人竟自八十六年十月間起至八十七年四月間止，
        短短不過七個月，即積欠超過三千萬之款項均無法清償，而依據上開二家公
        司之營運狀況已經連續數年營收不佳之狀況，甚至一年之所得額僅達數十萬
        元，足認被告二人借款時，明知其等與達儀公司、展儀公司均無清償能力，
        否則即無於上開期間多方借貸而積欠有四千多萬元之債務，足見被告自始有
        為自己不法所有之意圖甚明。
    ５、八十七年四月九日丙○○夫妻匯款六百萬元予被告夫妻二人，而被告二人卻
        還錢給地下錢莊等情，為被告所不爭執（詳第二○九號偵緝卷第十五頁），
        而依據被告自行整理之達儀公司之上海商業銀行支票存款帳戶（八十七年二
        月一日起至四月十日止）臨時對帳單顯示：被告二人於八十七年二月二十四
        日、三月六日、三月二十五日、四月九日陸續提領七十八萬二千六百元、一
        百三十四萬零八百元、一百九十二萬一千元、二百十六萬元還款予地下錢莊
        ；而另依被告自行整理之達儀實業公司於大眾商業銀行支票存款帳戶（八十
        七年二月一日至四月十日止）之交易查詢清單所顯示：八十七年二月十日、
        二月二十日、二月二十六日、三月二日、三月十七日向地下錢莊借貸七十萬
        元、一百二十萬元、三百萬元、七十五萬元、一百八十萬元等金額，於四月
        九日提領三百九十一萬五千元向地下錢莊清償（詳第二○九號偵緝卷第二十
        頁至第二十八頁），足徵二人不但向告訴人等借貸龐大金額，並向地下錢莊
        借貸，且向告訴人丙○○夫妻、甲○○等借貸之金額部份係清償積欠地下錢
        莊之貸款，顯見被告二人經營之公司已達到十分窘困之程度，於本件借貸前
        即有積欠地下錢莊債務，益見被告二人刻意隱瞞公司之經濟狀況及清償能力
        ，向告訴人等佯稱公司要擴充設備、需大量資金週轉等，使告訴人陷於錯誤
        而同意借貸、借票，是以被告二人本件借款及票貼時，顯有行詐之意圖確。
    ６、縱認被告二人經理榮公司倒債三百多萬元屬實，然該事實期間為八十三年十
        一月間，有被告二人於八十八年三月三十日之答辯狀所附證二之公開說明書
        影本在卷為憑（詳第九四七四號偵查卷第三十一頁），則上開理榮公司倒債
        之情，距本件被告二人借款之初即八十六年十月間，已近三年，二者焉有何
        因果關係？且被告二人供稱其等為日立公司倒債一百八十八萬多元，固提出
        有八十七年三月二十日之民事支付命令狀影本在卷為憑（詳第九四七四號偵
        查卷第三十七頁至四十六頁），但以上開一百八十八萬多元之數額，相對於
        本件被告二人之積欠數額，二者間顯不成比例；是以縱認被告二人有經他人
        為上開倒債之情，亦不足為有利被告之認定。
    ７、至被告二人復辯稱：其等借款時均有給付月息二分，且與告訴人甲○○等有
        長期借貸關係，並於結束營業後，有委請律師召開債權人會議，並陸續與各
        債權人為和解等語，固與告訴人丙○○、甲○○陳稱被告二人曾有每月給付
        利息二分等語相符，並有被告二人提出與告訴人永豐鎰公司之和解書影本、
        與告訴人丁○○達成協議之借據影本一紙、與告訴人丙○○之和解書各一紙
        ，及被告清償債務之單據乙份在卷為憑；惟借貸給付所約定之利息，本合乎
        情理，且約定之利息既是雙方同意之借貸條件，自不得謂因告訴人收取較高
        之利息，即得認定被告無詐欺之犯行；且被告雖與告訴人甲○○、丙○○夫
        妻、丁○○等人有數年借貸關係，然而每筆借貸均是殊異情形下所訂之契約
        ，不得混為一談，非謂有長期借貸關係，即斷言絕無詐欺之可能；又被告嗣
        後雖有為和解之情，然上開和解係發生於被告二人借貸與票貼之後，自無由
        事後之和解，以及事後依據和解契約清償部份債務，即卸除被告二人前因有
        行詐意圖之刑責。被告共同詐欺之犯行，堪以認定，應依法論科。
二、核被告庚○○、己○○之所為，均係犯刑法第三百三十九條第一項之詐欺取財罪
    。被告二人有犯意聯絡及行為分擔，皆為共同正犯。又被告二人多次犯行，時間
    緊接，犯意概括﹐所構成要件相同，皆為連續犯，均以一罪論，並皆加重其刑。
三、原審認被告二人係犯共同連續詐欺取財罪，並審酌被告犯罪之動機、目的、手段
    ，犯罪時所受之刺激及其品性、生活狀況、智識程度、犯罪所生之損害，及犯罪
    後態度尚稱良好，嗣後並持續清償部份債務等一切情狀，分別量處有期徒刑九月
    ，且認被告己○○未曾受有期徒刑以上刑之宣告，又被告庚○○於七十二年間因
    詐欺罪，經判處有期徒刑八月確定，於七十五年五月一日執行完畢，此有台灣高
    等法院被告全國前案紀錄表二份在卷可憑，被告庚○○雖曾受有期徒刑以上刑之
    執行完畢，惟五年以內未曾受有期徒刑以上刑之宣告，被告二人因公司經營不善
    、不願公司信用受損、畢生心血毀滅，而一時失慮，致罹刑典，事後已深具悔意
    ，並勉力清償債務，經此刑之宣告後，應知警惕而無再犯之虞，認暫不執行其刑
    為當，爰均宣告緩刑四年，用啟自新，其認事用法，並無不當，量刑亦稱妥適，
    （據上論斷欄，原審就被告庚○○部分諭知緩刑，漏未引用刑法第七十四條第二
    款，特予補正），雖公訴人以被告未與告訴人戊○○和解，量刑過輕為由提起上
    訴，惟本案告訴人除戊○○外，尚有告訴人丁○○、甲○○及丙○○，被告二人
    積欠丁○○二百六十餘萬元，積欠甲○○九百三十餘萬元，積欠丙○○二千零三
    十餘萬元，惟告訴人丁○○、甲○○及丙○○於本院調查時均表明，被告二人自
    八十九年與彼等和解後，均有按月清償借款，依和解條件約定履行，希望維持被
    告二人緩刑宣告，讓被告二人仍繼續賺錢還錢等語，是為考量多數債權人利益，
    本院認公訴人之上訴，疏未考量大多數告訴人之利益，為無理由，應予駁回。
據上論斷，應依刑事訴訟法第三百六十八條，判決如主文。
本案經檢察官吳國南到庭執行職務。
中      華      民      國    九十二    年      七      月    十八      日
                              臺灣高等法院刑事第十八庭
                                  審判長法  官  吳      敦
                                        法  官  吳  明  峰
                                        法  官  劉  慧  芬
右正本證明與原本無異。
不得上訴。
                                        書記官  鎖  瑞  嶺
中      華      民      國    九十二    年      七      月     十八     日
附錄：本案論罪科刑法條全文
刑法第三百三十九條第一項
意圖為自己或第三人不法之所有，以詐術使人將本人或第三人之物交付者，處五年以
下有期徒刑、拘役或科或併科一千元以下罰金。


司法院資訊處製作；財團法人民間司法改革基金會備份。
